臺灣臺南地方法院民事裁定　　　　 100年度消債更字第104號
聲　請　人
即　債務人　陳盈璇
上列當事人因消費者債務清理事件聲請更生，本院裁定如下：
    主  文
聲請駁回。
聲請費用新臺幣壹仟元由聲請人負擔。
    理  由
一、按債務人對於金融機構因消費借貸、自用住宅借款、信用卡
    或現金卡契約而負債務，在聲請更生或清算前，應提出債權
    人清冊，以書面向最大債權金融機構請求協商債務清償方案
    並表明共同協商之意旨，本條例第151條第1項定有明文。考
    其立法意旨，無非係認債務人對於金融機構因前開原因所負
    債務，其法律關係較為單純明確，金融機構並已設有債務協
    商機制，如能協商成立，債務人不需依本條例聲請更生或清
    算，可疏減法院負擔，有效分配司法資源，並使債務人得自
    主解決其債務，爰就此部分採行前置協商主義。又消費者債
    務清理條例規定之更生程序，係以債務人有清理債務之誠意
    為前提，為避免債務人濫用此制度，產生道德危機，併予嚴
    謹之限制，此由消費者債務清理條例之立法總說明中顯然可
    知。是若僅憑「負債是否超過資產」認定債務人是否不能清
    償債務或有不能清償之虞，且僅以「負債超過資產，已踐行
    前置協商程序」即謂已合於法院應准予更生之要件，無異係
    鼓勵債務人於前置協商過程中，無庸衡量自身償債能力，只
    須堅持不同意最大債權金融機構提出之清償方案，恣意以自
    己之行為阻礙協商成立，俟取得前置協商不成立通知書後，
    即可聲請更生獲准，顯與立法本意不符。是此種實質上欠缺
    清理債務之誠意，僅形式上踐行前置協商程序，獲取前置協
    商不成立通知書，並希冀藉此聲請更生獲准而豁免大部分債
    務之濫用更生程序之行為，自不應准其所請。
二、本件聲請意旨略以：最大債權銀行中國信託銀行所提供之方
    案還算優惠，然聲請人除了銀行債務外，仍有多家外賣債權
    無法納入協商，其中因替母親擔保之企業貸保證債務而遭設
    定就高達新台幣（下同） 1,054,900元，債權人元大銀行表
    示必須比目前每月扣薪的11,000元還要多才會接受分期，而
    澳盛銀行則表示須一次結清12萬元，無法提供分期，星展銀
    行則回覆若要免除保人之設定需償還本金一半約17萬元且無
    法分期，聲請人平均月收入約33,000元，扣掉扶養費及基本
    生活開銷約16,000元在加上已被扣薪3分之1的11,000元，再
    加上所提供之優惠協商方案每期繳 5,000元，對外賣債權部
    份也一樣無力支付，故無法同意協商方案。聲請人為家中獨
    女，必須照料母親所需開銷，故母親之手藝行出現經營不善
    時仍借貸供母親使用，卻沒想到其母又另用其名義去向銀行
    借貸導致債務愈來愈多，原想透過協商早日清償債務，然縱
    使聲請人每日努力加班也已無法負擔，且名下已無財產及其
    他可變現價值之動產可供清償，聲請人實有誠意償還債務，
    盼藉由更生程序，能有一個合理的還款方式，早日將債務清
    償等語。
三、經查，本件聲請人前於消費者債務清理條例施行後，曾以書
    面向最大債權金融機構中國信託商業銀行請求前置協商，債
    權銀行提供72期、利率0％，每期還款5,000元之還款方案，
    然不為聲請人所接受，且因聲請人表示仍有其他民間債務尚
    未清償，「無法負擔任何還款方案」為由，於100年9月6日
    出具前置協商不成立通知書與聲請人，有聲請人提供之前置
    協商不成立通知書、債權人中國信託商業銀行提供之客戶交
    易明細表及民事陳報狀在卷可稽，堪信為真實。
四、聲請人雖主張積欠無擔保債務本金為 3,335,344元及其利息
    、違約金等，其名下並無任何不動產，目前任職於光鋐科技
    股份有限公司，每月收入約31,000元至32,000元，尚須扶養
    母親，且除聲請人本身銀行債務外，仍有 3筆為聲請人母親
    王姿琇擔保之保證債務無法納入協商，且遭債權人元大銀行
    、澳盛銀行等聲請強制扣薪，故聲請人實無能力負擔中國信
    託商業銀行之還款條件，協商因而不成立云云，然查：
  (一)按債務人不能清償債務或有不能清償之虞者，得依本條例所
    定更生或清算程序，清理其債務，固為消費者債務清理條例
    第 3條所明定。然查，該條例之立法目的，在於使陷於經濟
    上困境之消費者，得分別情形依重建型債務清理程序（更生
    ）或清算型債務清理程序（清算）清理債務，藉以妥適調整
    其與債權人及其他利害關係人之權利義務關係，保障債權人
    之公平受償，並謀求消費者經濟生活之更生機會，從而健全
    社會經濟發展。就更生程序而言，其主要功能為「債權人及
    債務人進行協商，以找出既能維持債務人基本生活，又能使
    債權人之債權獲得最大滿足之債務清償方案」。再按消費者
    債務清理條例之立法目的，乃為兼顧債權人、債務人雙方之
    利益，對陷於經濟上困境之消費者，使其透過重建型之更生
    程序或清算型之清算程序清理其債務，藉以妥適調整債務人
    與債權人及其他利害關係人間之權利義務關係，保障債權人
    獲得公平受償，並謀求消費者經濟生活之重建復甦機會，是
    以，債務人為使其有經濟復甦更生之機會，自應以誠實及信
    用之原則面對自己之債務，積極勉力謀求更生償債方案，除
    應積極開源努力勤奮工作以增加收入償還債務外，尚須節流
    儉樸其生活需求而適當控制其生活費用支出，以達成勉力履
    行債務。
  (二)復按債務人之財產及薪資為所有債權之總擔保，是非為維持
    其財產所為之支出行為，減損其積極財產，自不得列為其應
    支出項下，且為確保各債權人公平受償，亦不得獨厚任何一
    特定債權人。況且，縱使聲請人逾期未清償上開民間債務，
    遭債權人向執行法院聲請強制執行，惟衡諸執行法院對於債
    務人之薪資債權實施強制執行時，一般僅於債務人每月得支
    領之各項薪津於3分之1，及年終、考核、績效獎金及其他獎
    金於4分之3範圍內為強制執行，已預留維持債務人及其共同
    生活之親屬生活所必需之生活費用，亦難認債權人就聲請人
    之薪資債權為強制執行，將有礙於嗣後聲請人之生活，合先
    敘明。
  1.聲請人每月必要支出：
  (1)聲請人原自陳聲請前二年內必要支出為其個人基本生活費用
    每月24,039元（包括繕食費5,400元、租金5,500元、水電費
    1,200元、通訊費400元、管理費800元、天然氣費550元、保
    險費3,189元、日常用品 1,000元、母親扶養費6,000元），
    嗣於 100年9月8日具狀陳稱其個人基本生活費用每月19,162
    元（包括繕食衣著費5,400元、租金3,000元、水電 /天然氣
    費550元、通訊費400元、日常雜支1,000元、保險費3,189元
    、勞保費623元、母親扶養費5,000元）云云；惟依行政院內
    政部所公告 100年度臺灣省低收入戶最低生活費用每人每月
    為10,244元，該生活費標準係按照政府最近一年平均每人消
    費支出（包括食品費、衣著鞋襪費、房租水電費、家居管理
    費、醫療保健費、交通通訊費、娛樂教育費及雜項支出）百
    分之60訂定，是應認以此10,244元為聲請人每月之生活費用
    ，聲請人主張超越此範圍部分顯不足採信。然成年子女依法
    對父母有扶養義務，又審酌聲請人為獨生女，則聲請人自稱
    每月須支出母親扶養費5,000元部分，堪予認列。
  (2)綜參上情，抗告人每月之必要生活費用共計為15,244元【計
    算式：10244＋5000＝15244】，至逾此部分即非屬必要支出
    ，應予剔除。
  2.債務人每月收入：
    聲請人雖主張其每月收入約31,000元至32,000元，然依聲請
    人陳報其任職於光鋐科技股份有限公司自100年 1月至同年5
    月之薪資所得共計179,649元【計算式：31635＋34472＋357
    33＋31424＋46385＝179649】，可知其每月平均薪資所得約
    為35,930元【計算式：1796495＝35930；元以下四捨五入
    】，然此金額尚不包括其他獎金、津貼等。
  3.依前開說明，據此計算，若依聲請人每月平均薪資收入為35
    ,930元，扣除前述聲請人每月家庭基本生活費用15,244元後
    ，尚有餘額20,686元，即使再扣除已遭保證債務債權銀行聲
    請強制執行每月扣薪約 11,000元，亦仍有餘額9,686元，絕
    非無法負擔最大債權人中國信託商業銀行提供之「72期、利
    率0％，每期還款5,000元」之還款方案，顯見聲請人並非全
    無能力與各債權人銀行協商履行清償債務至明。
五、債務人即聲請人自承經濟狀況不佳，然依債權人渣打國際商
    業銀行、中國信託商業銀行、花旗（臺灣）商業銀行、台新
    國際商業銀行、豐（臺灣）商業銀行、華南商業銀行、國
    泰世華商業銀行所陳報聲請人信用卡消費紀錄明細表所列，
    聲請人於93年1月至95年6月間所為之多筆消費大多係於各大
    百貨公司（新光三越百貨公司、大伊統百貨股份有限公司、
    遠百企業股份有限公司）、銀鯨公司、好樂迪 KTV、百視達
    台南永康中華店、凱羅藝術飯店、仁愛眼鏡行、南威汽車修
    理廠、天元汽車修護廠、瑞特汽車股份有限公司、名佳精緻
    生活館、寶雅生活館、緯緻資訊有限公司、成佶商行、家福
    股份有限公司、美商健康人壽保險股份有限公司、美國人壽
    保險股份有限公司、保誠人壽保險股份有限公司、富邦產險
    股份有限公司、富邦MOMO電視購物、長青企業社、真鶴日本
    料理等機構之非必要消費支出；其中單是持卡於緯緻資訊有
    限公司消費金額即至少高達270,650元【計算式：8200＋588
    00＋10000＋75000＋9600＋109050＝270650】，另聲請人持
    卡於成佶商行刷卡至少284,380元【計算式：49560＋159890
    ＋ 74930＝284380】，此外，聲請人持卡於家福股份有限公
    司愛河店亦至少消費399,555元【計算式：108810＋99450＋
    43875＋34515＋112905＝399555】，顯見聲請人擴張信用，
    恣意為奢侈性消費，明顯逾越一般人通常生活必要之支出金
    額，是聲請人自應依誠實及信用之原則，撙節開銷並誠實勤
    勉地履行債務，要難於因大量借款或密集消費與金融機構協
    商不成立後，逕率爾聲請依更生程序清理其債務，益徵聲請
    人顯無協商謀求更生分期償債之真意，亦與前述消費者債務
    清理條例之立法目的有違。
六、末按為妥適調整債務人與債權人及其他利害關係人間之權利
    義務關係，保障債權人獲得公平受償，並謀求消費者經濟生
    活之重建復甦機會，而債務人與金融機構因消費借貸、信用
    卡等原因所負欠債務，其法律關係較為單純明確，金融機構
    並已訂有債務協商機制，如能協商成立，債務人不需依消債
    條例聲請更生或清算，可疏減法院負擔，有效分配司法資源
    ，並使債務人得自主解決其債務，使所有債權人能在一致協
    商之下，公平地滿足其債權，是消費者債務清理條例第 151
    條第 1項乃規定協商前置程序。參酌最大債權人中國信託商
    業銀行願提供債務人「分72期、利率0％，每期還款5,000元
    」之清償方案，如前所述，並非聲請人所無法負擔，何況，
    若依中華民國商業同業公會全國聯合會，消費金融無擔保債
    務協商委員會97年12月1日97年度第 9次會議討論第5案之決
    議，對於前置協商不成立之客戶，仍須予以再次協商之協助
    ，債權人中國信託商業銀行亦具狀陳明願提供「分 180期、
    利率 0％」之清償方案；聲請人果真有面對債務盡力清償之
    誠意，其實可與債權銀行重啟協商程序，協議達成符合債權
    人、債務人權益之清償方案方為正途，亦符合消費者債務清
    理條例兼顧保障債權人公平受償及重建復甦債務人經濟生活
    之立法目的。況且，依現代社會經濟之本質係以貨幣為媒介
    的「信用經濟」型態，藉由信用制度的運行和擴展，交易者
    透過債權債務的建立來實現商品交換或金融交易，使市場經
    濟活絡並不斷拓展其深度和廣度；故欲評估債務人是否符合
    「不能清償債務」之要件，應斟酌債務人之債務總額、債務
    人之年齡、工作能力，並衡諸債務人未來可正常獲得之勞務
    報酬、財產等綜合加以考量；參酌聲請人為64年次，至少尚
    有24年工作能力，又聲請人目前刻正任職於光鋐科技股份有
    限公，每月約平均領有薪資35,930元（尚不包括未來可能領
    取之年終獎金、津貼等），是綜合債務人未來可能正常獲得
    之勞務報酬、財產等加以考量，難認聲請人有何不能踐行前
    置協商還款方案事宜之困難，然聲請人捨棄重新與最大債權
    人銀行進行前置協商程序而不為，主張其不能清償債務云云
    ，逕以「前置協商不成立」為由，率爾聲請更生，反而肇致
    規避債務之道德風險，自有不當。
七、綜上所述，聲請人並非完全不能負擔最大債權人中國信託商
    業銀行提出之清償方案，卻恣意拒絕銀行提供之還款方案，
    遭債權人銀行以「無法負擔任何還款條件」為由，致協商無
    法成立。聲請人主觀上既欠缺清理債務之誠意，則其有意濫
    用更生程序之行為，自非屬消費者債務清理條例所應准其更
    生之範疇，而其既無不能清償債務或不能清償之虞之情事，
    即與消費者債務清理條例第 3條所定要件不符，上開欠缺又
    屬無從補正，應認其更生之聲請為無理由，依上開說明，自
    應駁回其更生之聲請，爰裁定如主文。
中    華    民    國    100   年    11    月    22    日
                  民事第一庭    法  官  何清池
上為正本係照原本作成。
如不服本裁定，應於裁定送達後10日內，以書狀向本院提出抗告
，並繳納抗告費新臺幣1,000元。
中    華    民    國    100    年    11    月    22   日
                                書記官  謝明達